【裁判字號】    97,勞訴,29
【裁判日期】    980211
【裁判案由】    損害賠償
【裁判全文】
臺灣臺中地方法院民事判決  97年度勞訴字第29號
原      告  乙○○
                        號
兼法定代理  丙○○
人
共      同
訴訟代理人  陳浩華律師
被      告  丁○○○○○○○○.
訴訟代理人  廖本揚律師
上列當事人間損害賠償事件，本院於民國98年1月14日言詞辯論
終結，判決如下：
    主     文
被告應給付原告乙○○新台幣伍拾捌萬柒仟玖佰貳拾伍元，及自
民國97年4月11日起至清償日止，按年息百分之5計算之利息。
被告應給付原告丙○○新台幣伍拾捌萬柒仟玖佰貳拾伍元，及自
民國97年4月11日起至清償日止，按年息百分之5計算之利息
原告其餘之訴駁回。
訴訟費用新台幣壹萬參仟玖佰陸拾玖元，其中新台幣壹萬貳仟伍
佰柒拾貳元由被告負擔；其餘新台幣壹仟參佰玖拾柒元，由原告
乙○○、丙○○負擔。
本判決原告勝訴部分，原告乙○○、丙○○各以新台幣壹拾玖萬
陸仟元供擔保後得假執行；但被告分別以新台幣伍拾捌萬柒仟玖
佰貳拾伍元，各為原告乙○○、丙○○預供擔保得免為假執行。
原告其餘假執行之聲請駁回。
    事實及理由
一、原告主張：原告乙○○係訴外人陳榮福之子，原告丙○○為
    其配偶。陳榮福於民國（下同）96年7月17日下午3時許，在
    台中縣大里市○○路○段與東榮路口發生車禍死亡。然陳榮
    福自96年7月16日起在被告處任職，但被告未替陳榮福辦理
    勞工保險加保，依勞工保險條例第72條第1項規定，原告等
    因此所受之損失，應由被告依該條例之給付標準賠償之。查
    96年7月17日下午，陳榮福係因身體不適請假，返家途中發
    生車禍死亡，應論以因職業傷害而致死亡，如被告依法為陳
    榮福辦理加保，依勞工保險條例第64條規定，原告等可領取
    其平均月投保薪資45個月之給付，以陳榮福工作2日薪資新
    台幣（下同）1,935元計算，金額為1,306,125元（1,935
    1545＝1,306,125），即原告每人各可得653,062元，應由
    被告賠償。爰聲明：(一)被告應給付原告乙○○653,062元，
    並起訴狀繕本送翌日起至清償日止，按年息百分之5計算之
    利息。(二)被告應給付原告丙○○653,062元，並起訴狀繕本
    送達翌日起至清償日止，按年息百分之5計算之利息。均願
    供擔保請准宣告假執行。
二、被告聲明駁回原告之訴及假執行之聲請；如受不利判決，願
    供擔保免為假執行。並以下列情詞置辯：
  (一)陳榮福未辦理勞工保險加保，係因其個人不交付身分證件，
    並表示待確定適應工作後再行辦理之故。96年7月17日下午3
    時許，陳榮福向證人戊○○即廠長表示適應不良而離職，自
    斯時起，被告與陳榮福之勞動契約終止，被告已無為陳榮福
    投保之義務，則原告對於勞工保險局既無保險金請求權，對
    被告亦無損害賠償請求權可言。
  (二)所謂職業災害，係勞工執行其業務上之工作所引致，以勞僱
    關係存在為前提。陳榮福終止勞動契約後返家途中發生交通
    事故，車禍當時與被告間已無勞僱關係，且本件車禍係陳榮
    福追撞前方車輛所致，並非因就業場所之設備或作業活動及
    職業上原因所引起，陳榮福之意外身亡乃屬普通傷害死亡，
    非職業災害甚明。
  (三)被告之新進員工包括陳榮福在內，其薪資係以日計算，即基
    本薪資550元、伙食津貼70元、職務津貼180元合計每日800
    元。陳榮福於96年7月16日及96年7月17日薪資應為1754元，
    但會計為體恤陳榮福已去世，計算薪資為1,935元，原告實
    已溢領181元。按勞工保險條例之遺囑津貼、喪葬津貼係以
    「月投保薪資」為計算標準，故陳榮福月投保薪資為15,950
    元（96年7月16,500元、96年6月0元、96年5月0元、96年4月
    26,400元、96年3月26,400元、96年2月為26,400元。總計薪
    資為95,700元，平均月投保薪資為15,950元），勞工保險局
    97年12月2日保承工字第09710380280號函所示其平均月投保
    薪資為26,530元，顯與事實不符。該函雖稱陳榮福95年12月
    薪資為36,300元、96年1月至4月為26,400元，但未見陳榮福
    之96年5月至7月之投保資料。
  (四)被告係因陳榮福拒絕交付身分證及請求暫勿投保，故未替其
    辦理加保，被告無可歸責事由，倘陳榮福於到職日即交付證
    件且未反對被告為其辦理投保，當不致發生未投保情形，陳
    榮福因此未能受領勞保給付之損失，自有過失可言。職業災
    害補償既為損害賠償之一種，自有民法第217條與有過失之
    適用。雖勞工保險局97年8月20日保承新字第09710255600號
    函表示，僱主應於到職當日辦理加保手續，填妥勞工保險加
    保申報表寄、送本局，無需檢附身份證正本或影本。然就勞
    工保險申請書所示，需填寫申請人、出生年月日及身份證號
    碼等事項，陳榮福自前來應徵之日起至離職日止，均未攜帶
    身分證件，被告如何能確知其姓名確實為陳榮福無誤？遑論
    身分證字號及出生年月日。而投保申請書亦未載明「不須身
    分證件」，殊非被告所能知悉。
三、法院之判斷：
    原告丙○○、乙○○分別為訴外人陳榮福之配偶及子，陳榮
    福於96年7月17日下午3時55分許在台中縣大里市○○路○段
    與東榮路口發生車禍死亡。車禍前曾在被告瑞泰鋁業社擔任
    作業員，96年7月16日到職，但被告未為其辦理勞工保險加
    保等情，業據兩造所不爭執，而原告以被告未依規定為陳榮
    福辦理勞工保險，應依勞工保險條例第72條第1項規定，對
    其等所受損失，依勞工保險條例規定之給付標準賠償之，被
    告則以陳榮福未辦理勞工保險加保，係因其個人不交付身分
    證件，並表示待確定適應工作後再行辦理；96年7月17日下
    午3時，陳榮福告稱適應不良而離職，則被告無庸為其投保
    ；陳榮福不交付身分證件，以致被告未能在其到職日辦理投
    保，陳榮福亦有過失；陳榮福係離職後發生車禍死亡，並非
    職業災害致死；原告請求之金額，計算有誤等節為辯，本院
    茲就上開爭點，分述如下：
  (一)按年滿15歲以上，60歲以下受僱於僱用勞工5人以上公、民
    營工廠之勞工，應以其雇主為投保單位，全部參加勞工保險
    為被保險人；雇主應於其到職當日為其辦理加保手續，勞工
    保險條例第6條第1項第1款、第11條定有明文。換言之，凡
    符合勞工保險之被保險人資格者，均應強制參加勞工保險，
    勞工或其雇主，並無選擇參加與否或何時投保之權。雇主於
    勞工到職當日，即應為勞工辦理加保手續，此為雇主之法定
    義務，不因勞工表示不願參加勞工保險而免除。且雇主為勞
    工申辦參加勞工保險時，應填妥勞工保險加保申報表（填列
    員工姓名、國民身分證統一編號、出生日期、月投保薪資金
    額，並蓋投保單位印章及負責人私章）寄、送勞工保險局，
    無需檢附勞工之身分證正本或影本。加保申報表，除姓名未
    填者不予受理外，諸如勞工之出生年月日、身分證統一編號
    疏誤者，勞工保險局應通知投保單位補正等情，業據本院函
    詢勞工保險局回覆在卷。由此可知，雇主於勞工到職當日申
    辦勞工保險時，申報表上僅需填載勞工姓名、投保薪資金額
    、蓋用投保單位印章及負責人私章，並無需檢附勞工身分證
    正本或影本，其餘如勞工之出生年月日、身分證統一編號，
    如有遺漏，均可事後補正。是以，本件被告所辯陳榮福未辦
    理勞工保險加保，係因其不交付身分證件，並表示待確定適
    應工作後再行辦理等語，縱可信為真實，猶無礙於被告違反
    前開法定義務之認定。且加保申報時，既無需檢附陳榮福之
    身分證正本或影本，則陳榮福縱未交付身分證件予被告，要
    難謂與有過失。
  (二)另按投保單位不依勞工保險條例之規定辦理投保手續者，勞
    工於非加保期間發生保險事故，不得請領給付，勞工因此所
    受之損失，並應由投保單位依本條例規定之給付標準賠償之
    ，勞工保險條例第72條第1項定有明文。查本件被告既未依
    規定為陳榮福辦理投保手續，已如前述，因陳榮福在非加保
    期間發生車禍死亡，無法請領給付，則原告依上開規定請求
    被告賠償，自屬有據。惟其賠償金額，因條文規定「依本條
    例規定之給付標準賠償之」，而勞工之死亡給付，因普通傷
    害死亡及職業傷害致死，各有不同之給付標準。故本件亦應
    確認者，乃陳榮福於96年7月17日下午3時55分發生車禍死亡
    ，能否認定為因「職業傷害」致死？
    (1)勞工保險條例第64條規定之「職業傷害」與勞動基準法第
      59條所謂「職業災害」，均未予以定義。然依照勞工保險
      被保險人因執行職務而致傷病審查準則第4條第1項「被保
      險人上下班，於適當時間，從日常居、住處往返就業場所
      之應經途中發生事故而致之傷害，視為職業傷害」規定觀
      之，可見勞工保險條例規定之「職業傷害」與勞動基準法
      所謂之「職業災害」或勞工安全衛生法第2條第4款對於「
      職業災害」之定義，應有所不同。前者對於「職業傷害」
      之認定，應擴大被保險人之給付範圍，以利勞工之生活照
      顧；後者則著眼於雇主對於足以對於勞工就業場所、作業
      活動及職業上原因所致傷害之危險源之控制力，劃定雇主
      合理之賠償範圍，自無從一概而論。故被告以實務上就勞
      動基準法第59條所謂「職業災害」之解釋，抗辯本件情節
      並非「職業傷害」，為本院所不採。
    (2)惟依前開審查準則規定之文義觀察，其既限定勞工「上、
      下班，從日常居、住處往返就業場所之應經途中發生事故
      而致之傷害」視為職業傷害。故勞工上班，因趕赴就業場
      所，途中發生交通事故，係與職業活動有關；勞工下班，
      因次日仍需上班，在結束工作後，離開就業場所返回住居
      所途中發生事故，解釋上均將之視為職業傷害，當無疑問
      。茲有疑問者，乃終止勞動關係後，勞工離開就業場所返
      回住居所途中發生事故，能否視為職業傷害？此即為本件
      爭執重點所在。本院認為基於勞工保險強制納保之精神、
      職業傷害應作有利於被保險人（即勞工）之解釋、勞工請
      領保險給付，係以保險效力開始後，停止前發生保險事故
      （勞工保險條例第19條第1項）。保險效力之停止，至離
      職當日之24時（見勞工保險條例施行細則16條第2項）為
      止等理由，勞工縱係因終止勞動關係後，離開就業場所返
      回住居所途中發生事故，倘在離職當日24時前，自仍得視
      為職業傷害。是以，訴外人陳榮福於96年7月17日下午3時
      50分，打卡離開被告處，究因適應不良離職或身體不適提
      前下班，雙方各執一詞，其旋於同日下午3時55分在台中
      縣大里市○○路○段與東榮路口發生車禍（其住所在台中
      縣大里市○○路○段747巷30弄17號），在查無上開審查準
      則第18條所列各款不得視為職業傷害之消極事由情形下，
      陳榮福在返家途中發生車禍，應視為勞工保險條例第64條
      規定之「職業傷害」。
  (三)陳榮福因前述職業傷害而致死亡，倘被告為其辦理勞工保險
    加保，按其平均月投保薪資，原告等可獲喪葬津貼5個月，
    遺屬津貼40個月。而陳榮福與被告約定工資係以每日800元
    （基本薪資550元、伙食津貼70元、職務津貼180元）計算，
    已經證人甲○○證陳在卷，然被告應以月投保薪資24,000元
    （80030＝24,000）為其申報加保，業據本院函詢勞工保
    險局說明在案，有該局97年12月2日保承工字第09710380280
    函附卷可憑。是依該函所查知陳榮福死亡當月前6個月之工
    資計算標準，計算其平均月投保薪資應為27,650元（95年12
    月36,300元、96年1至4月均為26,400元、96年7月24,000元
    ，【36,300＋26,400＋26,400＋26,400＋26,400＋24,000】
    6＝27,650）。被告所辯之平均月投保薪資計算方式，其
    結果（15,950元）低於基本工資（17,280元），顯不可採。
    則被告倘為陳榮福辦理勞工保險加保，原告等可獲喪葬津貼
    、遺屬津貼合計45個月，金額為1,244,250元（27,65045
    ＝1,244,250）。又原告等已請領勞工保險家屬死亡喪葬津
    貼3個月計68,400元，與陳榮福本人死亡給付之喪葬津貼，
    不得重複請領，亦經勞工保險局函覆在卷，則前開金額應予
    扣除68,400元，扣除後原告等得向被告請求賠償之金額為
    1,175,850元。
  (四)綜上所述，原告等依勞工保險條例第72條第1項規定，得分
    別請求被告賠償587,925元（1,175,8502＝587,925），及
    自起訴狀繕本送達翌日即97年4月11日起至清償日止，按年
    息百分之5計算之利息，為有理由。逾此範圍之請求，不應
    准許。兩造均陳明願供擔保，請准宣告假執行或免為假執行
    ，經核原告等勝訴部分，於法並無不合，茲分別酌定相當之
    擔保金額併宣告之；原告等其餘假執行之聲請，因訴之駁回
    而失所依據，不予准許。
四、本判決基礎已經明確，兩造其餘攻擊、防禦或證據方法，核
    與判決結論無影響，不再一一論述，附此敘明。
五、訴訟費用13,969元負擔之依據：民事訴訟法第79條。
中    華    民    國    98    年    2     月    11    日
                  民事第二庭  法  官  王邁揚
以上為正本係照原本作成。
如對本判決上訴，須於判決送達後20日內向本院提出上訴狀。
中    華    民    國    98    年    2     月    11    日
                              書記官


司法院資訊處製作；財團法人民間司法改革基金會備份。
